臺灣臺中地方法院刑事判決　　　　　　　　　　　　　九十一年度自字第六八九號
　　自　訴　人　甲○○
　　被　　　告　乙○○
右列被告因詐欺案件，經自訴人提起自訴，本院判決如左：
    主  文
乙○○無罪。
    理  由
一、自訴人於九十一年八月二十一日提出之自訴狀意旨略以：自訴人甲○○與被告乙
    ○○係屬舊識，被告經營建設公司，於民國八十四年七月間，被告在自訴人住處
    誆稱：伊有很多房地產，且信用良好，但因蓋房子急需現金新台幣（下同）二百
    萬元週轉，伊願以其父姜文珍所簽發之支票二紙各一百萬元，由伊背書，請求幫
    忙調現，保證支票屆期一定兌現等語，自訴人不疑有詐，乃如數調借，詎支票屆
    期前往提示，竟未獲兌現，自訴人乃向鈞院聲請對被告發支付命令並確定在案，
    嗣屢經催討，被告均置之不理，經自訴人私下查訪，得知被告於八十四年七月間
    向自訴人調借現金時就已經脫產，詐欺意圖甚明，自訴人始知受騙而提起本件自
    訴。因認被告乙○○涉犯刑法第三百三十九條第一項之詐欺取財罪嫌云云。
二、按犯罪事實應依證據認定之，無證據不得推定其犯罪事實。又不能證明被告犯罪
    者，應諭知無罪之判決，刑事訴訟法第一百五十四條、第三百零一條第一項分別
    定有明文。又認定不利於被告之事實，須依積極證據，苟積極證據不足為不利於
    被告事實之認定時，即應為有利於被告之認定，更不必有何有利之證據，最高法
    院三十年上字第八一六號著有判例可參。次按，告訴人之告訴，係以使被告受刑
    事訴追為目的，是其陳述是否與事實相符，仍應調查其他證據以資審認；再刑法
    第三百三十九條第一項詐欺罪之成立，以意圖為自己或第三人不法所有，以詐術
    使人將本人或第三人之物交付為要件。所謂以詐術使人交付，必須被詐欺人因其
    詐術而陷於錯誤，始為相當，若其所用方法，不能認為詐術，亦不致使人陷於錯
    誤，即不構成該罪，最高法院分別著有五十二年臺上字第一三００號及四十六年
    度台上字第二六Ｏ號判例可資參照。
三、本件自訴人認被告乙○○涉犯前開詐欺取財犯行，無非以被告向其借錢週轉，嗣
    竟未能取回金錢，且被告所交付之支票均退票未能兌現等情，為其主要論據。訊
    據被告乙○○固坦承向自訴人共借得二百萬元至今未還之事，然堅詞否認有何詐
    欺犯行，並以：因被告之父姜文珍（已於八十七年九月間亡故）經營建築業，（
    １）、於八十四年一月二十三日起向自訴人借用一百萬元，每月利息二萬元，於
    借款時預先扣除，簽發一個月期之支票，由被告乙○○背書後持交自訴人，每月
    屆期如需延期即由被告再持其父簽發並由被告背書之支票向自訴人交換已屆期之
    原支票，並以現金二萬元或交付面額二萬元之支票以支付利息。計自八十四年一
    月二十三日至同年六月二十五日共換票五次（有借款延期明細表一紙），而其中
    八十四年六月二十五日面額一百萬元之支票亦經自訴人兌現。至八十四年八月二
    十一日再簽發面額一百萬元之支票向自訴人借用一百萬元，利息亦先扣除。（２
    ）另被告之父姜文珍於八十四年五月十七日簽發面額一百萬元支票，經被告背書
    後持向自訴人借款，其借款條件及程序均同前述，此次借款，計自八十四年五月
    十七日至同年八月十七日共換票四次（亦有借款延期明細表一紙）。共先後借款
    二百萬元。是以，被告是代父向自訴人借款，作為建築業之週轉資金之用，惟因
    台灣建築業自八十五年起即走下坡，受此不景氣影響，終至無法償還自訴人二百
    萬元之借款，其父並曾提出所有財產，與各債權人清算，自訴人亦列名為債權人
    之一，並提出財產狀況說明書及債權人清冊影本可稽，故被告並無不法所有之詐
    騙意圖，亦未施任何詐術等語資為抗辯。
四、經查：關於被告向自訴人借款之條件及程序之詳情，除究係被告本人向自訴人借
    款或被告係代其父向自訴人借款，雙方說詞不一外，自訴人於本院九十一年十一
    月十四日審理時已供稱：確如前述被告所答辯之借款條件（利息）及程序（有多
    次換票情形）等語，從而，縱或是被告本人向自訴人借款，然自八十四年一月至
    同年七月間，被告就所借之款項，均有依約每一百萬元每月給付二萬元之利息，
    亦即自訴人借款予被告時，被告不僅有提供其父之支票交予自訴人供作擔保，被
    告對借款之事從未否認，並曾依約定支付高額利息，且就其中之一百萬元亦曾於
    全數清償之後才再另行借款一百萬元，足見被告確有返還之意，是被告於借款之
    初，應無為自己不法所有之意圖。再者，被告於借款之初，即係以因蓋房子急需
現金週轉之理由，向自訴人借款，此為自訴人所明知，又在此期間，被告亦曾因
    未能如期清償數度換票，確實日期詳如被告提出之借款延期明細表所示，足見被
    告確係因週轉不靈而需要向自訴人借款，而自訴人係因被告提供之優厚利息而同
    意借款，此亦為自訴人所是認，顯見自訴人於借款時基於賺取利息而同意貸予金
    錢之情甚明，是自訴人借款予被告並無陷於錯誤可言，亦難認被告於借款時有施
    用何種詐術。再查，民事上之債務不履行，縱係出於可歸責於債務人之事由，若
    無足以證明債務人自始蓄意以此行詐之積極證據，自不得以事後不履行債務之事
    實，推定債務人具有刑事犯罪之故意，其理甚明，故本件既無其他積極證據足資
    證明被告有詐欺故意，且無證據證明被告施用詐術，或因之使自訴人陷於錯誤，
    自難僅以被告嗣後借款不還之債務不履行之客觀結果，推測被告於借款之初，即
    存有詐欺取財之主觀犯意。是本件顯僅係被告與自訴人間借貸金錢之債務不履行
    問題，應僅為民事糾葛（且自訴人於八十四年十月九日即已取得本院支付命令，
    該支付命令並於八十四年十一月十六日確定可明）。此外，本院復查無其他積極
    證據足資證明被告涉有詐欺取財之犯行，既不能證明被告犯罪，揆諸首揭說明，
    自應依法為被告無罪之諭知。
據上論斷，應依刑事訴訟法第三百四十三條、第三百零一條第一項，判決如主文。
中       華      民      國    九十一    年     十一     月   二十九    日
                               臺灣臺中地方法院刑事第七庭
                                       法  官  曾  佩  琦
右正本證明與原本無異。
如不服本判決，應於送達後十日內向本院提出上訴狀 （須附繕本） ，上訴於台灣高
等法院台中分院。
                                       書記官
中       華      民      國    九十一    年     十一     月   二十九    日
